【裁判字號】    97,上訴,1455
【裁判日期】    970722
【裁判案由】    殺人
【裁判全文】
台灣高等法院刑事判決                97年度上訴字第1455號
上  訴  人
即  被  告  甲○○
選任辯護人  吳茂榕律師
            粘舜權律師（財團法人法律扶助基金會）
上列上訴人因殺人案件，不服台灣新竹地方法院九十六年度重訴
字第三號中華民國九十七年二月二十二日第一審判決（起訴案號
：台灣新竹地方法院檢察署九十六年度偵緝字第一九四號），提
起上訴，本院判決如下：
    主  文
原判決撤銷。
甲○○共同傷害人之身體，因而致人於死，累犯，處有期徒刑捌
年。
    事  實
一、甲○○於民國九十三年間因偽造文書案件，經原審法院以九
    十三年度竹簡字第四七六號判決判處有期徒刑三月，於九十
    五年三月二十二日執行完畢。
二、緣曾凱暉（另經原審法院九十六年度重訴字第二號，以共同
    殺人罪判處有期徒刑十二年在案）於九十五年十月五日晚上
    十一時許，邀約蔡昀軒（另經原審法院九十六年度重訴字第
    二號，以共同殺人罪判處有期徒刑十一年在案）外出飲酒，
    蔡昀軒遂搭乘女友張瑜芬駕駛之車號8401－FU號自用小客車
    ，前往曾凱暉家搭載曾凱暉後，至新竹市○○路五十二號
    PUZZLE PUB飲酒。翌日（同年月六日）凌晨一時許，三人復
    至新竹市○○路○段一九０號地下室 CAMMI舞廳飲酒，至該
    日凌晨二時三十分許，蔡昀軒與張瑜芬先離開舞廳至一樓門
    口休息，曾凱暉繼續留在舞廳，期間曾凱暉因遭舞廳內著白
    色上衣、身型偏瘦之真實姓名不詳男子推倒，竟心生怨恨，
    於該日凌晨二時五十九分許，步出舞廳門口向蔡昀軒表示剛
    才在舞廳內被人欺負，要討回公道，旋至綽號「蝗蟲」之成
    年友人之女友車上，拿取鋁棒一支（銀色，鋁棒頭已遭截斷
    ，下稱斷截鋁棒）插在腰間；再以其使用、登記在黃政輝名
    下門號0000000000行動電話，撥打王志郎使用之門號000000
    0000行動電話，告知其在舞廳內被人毆打，要去尋仇等語。
    王志郎即搭乘林儒澤駕駛之自用小客車前往，並撥打陳德瑜
    使用之門號0000000000號行動電話，告知曾凱暉被打，要彼
    趕往新竹市○○路○段一九０號好樂迪 KTV門口，陳德瑜即
    與曹正文一起前往。王志郎復撥打彭宏澤使用之門號000000
    0000行動電話，因彭宏澤正駕車行駛於高速公路，即由同車
    之甲○○代為接聽，甲○○即轉告彭宏澤關於曾凱暉被打一
    事，並先返回陳德瑜家，從陳德瑜家院子取出黑色鋁棒（下
    稱完整鋁棒，業已丟棄，未扣案）及鐵棒各一支，再前往好
    樂迪KTV門口。
三、曾凱暉見王志郎等人抵達後，即坐上王志郎乘坐之自用小客
    車後座，且為避免其面貌及頸部刺青遭人認出，遂要王志郎
    至好樂迪 KTV旁之萊爾富便利商店購買二個口罩，王志郎即
    商請林儒澤下車購買；經林儒澤於九十五年十月六日凌晨三
    時十八分許，買得口罩後交予曾凱暉在車內戴上並戴上手套
    一雙後，甲○○便將上開鐵棒一支交予曾凱暉。曾凱暉再走
    至 CAMMI舞廳右側，將鐵棒交予在平台旁等候之蔡昀軒，自
    己則仍持斷截鋁棒，蔡昀軒並於該處一一詢問曾凱暉步出舞
    廳之人是否為下手毆打之人。
四、甲○○、曾凱暉及蔡昀軒三人，當時分持完整鋁棒、斷截鋁
    棒及鐵棒各一支，依一般社會通念，客觀上均應能預見頭部
    係人體重要器官之所在，且極其脆弱，倘以渠三人手持之金
    屬棒猛力擊打他人頭部，實足以導致被毆之人發生死亡之結
    果。乃渠三人主觀上尚乏死亡結果之預見，而竟基於普通傷
    害之犯意聯絡，於該日凌晨三時三十分許，當邱國華與胞妹
    莊微婷及友人鍾秭琦、鄭湘怡、謝宜庭先後步出舞廳門口朝
    新光三越百貨公司停車場走去時，曾凱暉因由邱國華之體型
    及穿著，誤認其係遭邱國華欺負，乃先衝上前質問邱國華「
    你喝醉了嗎？」，且未待邱國華回答，即持斷截鋁棒朝邱國
    華頭部猛力揮擊一下後，蔡昀軒、甲○○隨即分持鐵棒、完
    整鋁棒與曾凱暉一同續朝邱國華頭部、身體等部位毆擊。其
    間，莊微婷及謝宜庭曾上前攔阻，詎甲○○、曾凱暉及蔡昀
    軒猶繼續毆擊邱國華，迨見邱國華血流一地，甲○○即先行
    搭乘彭宏澤之車輛逃離該處。旋曾凱暉亦停止毆打並朝張瑜
    芬停於新光三越百貨公司前之車號8401－FU號自用小客車走
    去，惟見蔡昀軒未停手，竟復返回再揮擊邱國華膝蓋及小腿
    部位後，始拉蔡昀軒一同搭乘張瑜芬駕駛之上開車輛逃離現
    場。而邱國華經緊急送往新竹南門綜合醫院急救，仍因顱骨
    粉碎性骨折、腦組織嚴重挫傷出血休克，延至該日凌晨六時
    十五分許不治死亡。嗣經警依張瑜芬所駕車輛車號循線查獲
    ，並於該日上午十時三十分許，在新竹市○○路一三七號蔡
    昀軒住處房間內，扣得蔡昀軒行兇時所穿沾有血跡之白色襯
    衫、牛仔褲及球鞋，並自該屋後防火巷內扣得斷截鋁棒及鐵
    棒各一支（係張瑜芬將之棄於該處，其所涉隱匿證據罪部分
    ，另經原審法院九十六年度重訴字第二號判處有期徒刑五月
    ，減為有期徒刑二月又十五日在案）。
五、案經新竹市警察局第二分局報請台灣新竹地方法院檢察署檢
    察官及台灣新竹地方法院檢察署檢察官相驗後自動檢舉偵查
    起訴。
    理  由
一、訊據上訴人即被告甲○○對於在前揭時、地，與曾凱暉、蔡
    昀軒因誤由體型及穿著誤認被害人邱國華為在 CAMMI舞廳內
    推倒曾凱暉之人，乃基於傷害邱國華之犯意，分持完整鋁棒
    、斷截鋁棒、鐵棒各一支毆打邱國華，而邱國華竟因此死亡
    等事實固坦承不諱，然辯稱：其僅擊打邱國華腰部及大腿，
    並未攻擊彼頭部云云。
二、經查：
  (一)上開事實二、三、四所載與案發相關之過程及爭端發生原因
    等細節，以及邱國華經緊急送醫急救，仍因顱骨粉碎性骨折
    、腦組織嚴重挫傷出血休克不治死亡等情，為被告所不爭執
    ，核與證人鍾秭琦、謝宜庭、鄭湘怡、王志郎、陳德瑜、彭
    宏澤於檢察官偵訊時及原審審理時分別證述之情節大致相符
    ，且有卷附台灣新竹地方法院檢察署法醫室驗斷書、相驗報
    告暨相驗照片、法務部法醫研究所鑑定書、南門綜合醫院乙
    種診斷證明書、現場圖及採證照片、錄影翻拍照片、遠傳門
    號雙向通聯資料、刑事案件證物採驗紀錄表、內政部警政署
    刑事警察局鑑驗書，暨扣案之斷截鋁棒、鐵棒各一支等可佐
    ，此部分事實堪信為真實。
  (二)扣案之斷截鋁棒為一般棒球棒，長43公分，球棒前段已不存
    在，有兩處凹陷；鐵棒是圓型鐵管，長60公分、直徑 2.8公
    分，鐵管本身厚度 0.3公分，業經本院於審理期日當庭勘驗
    屬實，並記明筆錄在卷。至於被告所持未扣案之完整鋁棒，
    則為一完整之一般棒球棒，亦為被告所自承。是本件被告與
    曾凱暉、蔡昀軒所使用之工具，均為金屬棒，應可認定無誤
    。
  (三)依相驗卷附法務部法醫研究所（95）醫鑑字第2000號鑑定書
    載解剖邱國華遺體結果，彼顱腔經內景檢查，頭皮下多發性
    外傷瘀血，分布於前額、後枕及左顱，瘀血重疊交錯，邊緣
    融合，無法精確計數，顱骨粉碎性骨折，腦組織挫傷出血，
    顱底粉碎性骨折；因彼頭部外傷為多發性，互相重疊漫漶，
    無法確實區別致傷凶器為鋁棒或鐵管等情。然據該鑑定書所
    載自外傷觀察情狀：
  1.邱國華頭部有左前額處三道平行線狀挫裂傷口，右前左後
    斜、最長約10公分，相互間隔 1.5公分，邊緣不規則，下方
    顱骨陷沒成凹溝樣；額頂正中一道前後向線狀挫裂傷口長約
    6.5公分。左眉毛一處不規則挫裂傷長約2公分。右側嘴
    角一處不規則挫裂傷口長約 5公分，下顎骨骨折；左後枕
    不規則弧樣挫裂傷 5公分等呈現「邊緣不規則」態樣以觀，
    上開傷口應非屬結構完整之棍棒凶器所得造成。觀諸扣案之
    斷截鋁棒經本院勘驗之情狀，衡情，持該缺乏前段且有凹陷
    之鋁棒毆擊邱國華頭部，該遭截斷、凹陷之金屬缺口邊緣於
    猛然毆擊之下，自會造成「邊緣不規則」之傷口。是以，上
    開傷口應可認定是斷截鋁棒所造成，而查曾凱暉於原審已自
    承伊係持斷截鋁棒擊打邱國華無誤（見原審卷第一二八頁）
    ，是上開傷口可認係曾凱暉所擊打者。
  2.邱國華頭部另有左顴骨突起一道水平線狀挫裂傷長約 4公
    分，顴骨骨折。右眉毛上方 1.5公分位置一道線狀挫裂傷
    長約5公分，顱頂一道左右水平線裂傷口長約4公分，後枕部
    三道左右水平線裂傷口，自上向下長約 8公分、5公分、2公
    分，右耳一道左右水平線裂傷口長約 5公分等傷勢。上開傷
    勢，應為直徑相同之棒狀物所擊打而造成，參照扣案之鐵棒
    經本院勘驗之情狀，應係受該鐵棒擊打所造成。而查蔡昀軒
    於原審已自承曾凱暉有交鐵棒供伊擊打邱國華無誤（見原審
    卷第一三九頁），是上開傷口可認係蔡昀暉所擊打者。
  3.邱國華另受有左臉頰一處典型棍棒模式瘀傷，軌道樣中空
    ，長 4公分，寬2公分，中空蒼白部分寬1公分。背部左上
    右下斜，橫過脊椎兩處典型棍棒模式瘀傷，軌道樣中空，長
    20公分，寬2公分，中空蒼白部分寬1公分等傷勢。核各該傷
    勢外觀情況一致，當係同一凶器所造成。而依一般大眾所認
    知，棒球棒係上寬下窄，被告已自承其係持一支完整球棒打
    擊邱國華，則上開傷勢應均係受被告持完整球棒擊打所致。
  4.揆諸上開比對結果，被告與曾凱暉、蔡昀軒（以下簡稱被告
    等人）均有擊打邱國華之頭部部位，應可認定無誤。被告辯
    稱其擊打邱國華腰部及大腿，未擊打彼頭部云云，顯與上開
    鑑定結果不符，不足採信。至於證人王志郎、陳德瑜、彭宏
    澤在原審審理時雖證稱：彼等僅看到被告打邱國華兩下，是
    打邱國華腳部云云（見原審卷第一九三、一九五、一九八頁
    ），亦僅得證明被告有打邱國華腳部，尚無從證明被告「僅
    有」打邱國華腳部而「未」擊打邱國華頭部，自難憑為有利
    被告之證據。
  (四)復查證人謝宜庭於原審審理中證述：當時伊看到有四個人
    圍著邱國華，到底幾個人動手伊不知道，可是伊有看到有人
    一直在打，看到他們拿鋁棒打邱國華，當天輪流打邱國華的
    人，伊看到打的都是頭部，也有人打背；以邱國華當時被毆
    打的狀況，沒有機會反擊，邱國華跌倒趴在地上，伊看到確
    定有三個人有拿東西在打邱國華，是否有第四個人我不太記
    得等語（見原審卷第一八三至一八七頁）；證人鄭湘怡於
    原審審理中證述：伊沒有辦法區別是誰打邱國華的哪個部位
    ，伊看到的幾乎都是打頭部，他們當時是打邱國華的頭部，
    還有臀部，伊沒有辦法分辨誰打頭部、誰打臀部等情（見原
    審卷第一八七頁背面至一八九頁）；證人鍾秭琦於原審審
    理中證述：一個人拿一支棒子朝邱國華頭部重擊一下，邱國
    華便倒地，接著有兩個人也拿棍棒過來，也是打邱國華的頭
    部（見原審卷第一九九頁背面），益見被告等人均有擊打邱
    國華之頭部行為。
  (五)末查依上開法務部法醫研究所鑑定書載邱國華之死因鑑定結
    果，彼係因遭毆擊頭部致顱骨粉碎性骨折，腦組織嚴重挫傷
    出血休克死亡。足證被告等人擊打邱國華頭部之行為，與邱
    國華發生死亡之結果間，具有相當因果關係，亦可認定屬實
    。
  (六)茲所應審認者，為被告等人究係基於何種犯意而施暴？按刑
    法上殺人罪與傷害致死罪之區別，以加害人有無殺意為斷，
    而欲判斷其主觀犯意，應就一切證據，詳查審認，舉凡犯罪
    動機、案發情境、凶器種類、行兇過程、受傷部位、傷痕多
    寡、傷勢輕重、犯後態度等一切情狀，本於經驗及論理法則
    ，綜合判斷，為認定之標準（最高法院九十年度台上字第一
    八０八號、九十四年度台上字第五八０號判決亦旨參照）。
  1.查本件事發之因為曾凱暉認為其在舞廳遭人欺負，心有不甘
    ，乃邀集友人前來助陣報復。而被告、曾凱暉、蔡昀軒原與
    邱國華不相識，僅因曾凱暉誤認為邱國華即係在舞廳欺負伊
    之人，乃與被告、蔡昀軒動手施暴，衡情當無因此即有致邱
    國華於死之殺人動機或犯意。
  2.被告與曾凱暉、蔡昀軒固有分持鋁棒、鐵棍重擊邱國華頭部
    之致命部位，並揮擊彼身體之行為，惟據證人鄭湘怡於原審
    審理時證稱：邱國華被毆打的時間約二、三分鐘，對方打一
    打就自己走掉等語（見原審卷第一九０頁），當可推知被告
    等人實際毆打邱國華之時間非長，雖所下手部位包括頭部之
    人體重要部位，尚不宜據此即認被告等所為係出自殺害邱國
    華之犯意而為。
  3.惟被告等人分持金屬棒擊打邱國華頭部，將導致彼頭部嚴重
    受傷，並造成死亡之結果，依一般社會通念，此應為一般正
    常人所能知悉，故被告等人客觀上應能預見此將發生邱國華
    死亡之結果。惟被告等人在短時間內出手毆擊邱國華，歷時
    僅約二、三分鐘，且被告等人與邱國華間原無恩怨，所為施
    暴行為應意在發洩情緒，施以教訓，主觀上對於此可能造成
    邱國華死亡之結果，應無所預見。是被告等人應係基於普通
    傷害之犯意，致生死亡結果之發生，且邱國華死亡之加重結
    果之發生與被告等人之傷害行為間，具有相當因果關係；被
    告等人並非基於殺人之犯意而造成邱國華之死亡結果。
  (七)綜上所述，被告係與曾凱暉、蔡昀軒基於傷害邱國華之犯意
    聯絡，分持完整鋁棒、斷截鋁棒、鐵棒毆打邱國華因而致死
    之犯行，事證明確，其犯行堪以認定。
三、核被告所為，係犯刑法第二百七十七條第二項前段之傷害人
    之身體，因而致人於死罪。被告與曾凱暉、蔡昀軒間就本件
    犯行，有犯意聯絡並共同實行犯罪之行為，均為共同正犯。
    又被告主觀上並無殺人之故意，已如前述，公訴意旨認被告
    所為係涉犯刑法第二百七十一條第一項之殺人罪，容有誤會
    ，惟其起訴之基本社會事實相同，爰於基本事實同一之範圍
    內，變更檢察官所引應適用之法條。查被告於九十三年間因
    偽造文書案件，經原審法院以九十三年度竹簡字第四七六號
    判決判處有期徒刑三月，於九十五年三月二十二日執行完畢
    ，有本院被告前案紀錄表在卷可稽。被告於上開有期徒刑執
    行完畢後五年內，故意再犯本件有期徒刑以上之罪，依刑法
    第四十七條第一項規定，應論以累犯，除法定刑「無期徒刑
    」部分不得加重外，有期徒刑部分並加重其刑。
四、原審據以論科，固非無見；惟被告係基於傷害之犯意而為本
    件犯行，已如上述，原判決將之誤為基於殺人之犯意而為，
    顯有未洽。被告上訴意旨，執此指摘原判決之認事用法有誤
    ，尚非全無理由，應由本院將原判決予以撤銷改判。
五、茲審酌被告僅因為曾凱暉一時心存報復，即與曾凱暉、蔡昀
    軒分持金屬棒毆擊被害人，仗恃人多又有器具，終肇致被害
    人無端犧牲，其蔑視人類生命價值，犯罪所生危害重大，難
    以彌補，被告家屬雖已與邱國華家屬達成民事和解，但實際
    上因經濟狀況不佳，迄仍未為賠償，有原審公務電話紀錄表
    在卷可稽，亦為被告所不爭，惟被告犯後尚見悔意，坦承犯
    行等犯罪之動機、目的、手段、所生危害程度及犯後態度等
    一切情狀，量處如主文所示之刑。
六、扣案之鐵棒一支及未扣案之完整鋁棒一支，均為被告自陳德
    瑜家中取出，業據被告供述明確；另扣案之斷截鋁棒一支乃
    曾凱暉自綽號「蝗蟲」女友車上所拿取，亦據曾凱暉於原審
    陳明，均非被告或曾凱暉、蔡昀軒所有，且查均非違禁物，
    故均不予宣告沒收，附此敘明。
據上論斷，應依刑事訴訟法第三百六十九條第一項前段、第三百
六十四條、第二百九十九條第一項前段、第三百條，刑法第二十
八條、第二百七十七條第二項前段、第四十七條第一項，判決如
主文。
本案經檢察官黃全祿到庭執行職務。
中    華    民    國    97    年    7     月    22    日
                  刑事第二十庭審判長法  官  楊貴雄
                                    法  官  鄧振球
                                    法  官  林立華
以上正本證明與原本無異。
如不服本判決，應於收受送達後十日內向本院提出上訴書狀，其
未敘述上訴之理由者並得於提起上訴後十日內向本院補提理由書
（均須按他造當事人之人數附繕本）。
                                    書記官  廖月女
中    華    民    國    97    年    7     月    23    日
附錄本案論罪科刑法條全文
刑法第277條第2項：
犯前項之罪（傷害罪）因而致人於死者，處無期徒刑或7年以上
有期徒刑；致重傷者，處3年以上10年以下有期徒刑。


司法院資訊處製作；財團法人民間司法改革基金會備份。
